臺灣高雄地方法院民事判決　　　　　　　　　　　　九十二年度簡上字第三一五號
　　上　訴　人　乙○○
　　被上訴人　　甲○○
右當事人間請求確認本票債權不存在事件，上訴人對於中華民國九十二年五月七日本
院高雄簡易庭民國九十二年度雄簡字第二七一號第一審判決提起上訴，經本院於民國
九十三年九月六日言詞辯論終結，判決如左：
    主      文
上訴駁回。
第二審訴訟費用由上訴人負擔。
    事實及理由
一、本件被上訴人經合法通知，無正當理由未於言詞辯論期日到場，核無民事訴訟法
    第三百八十六條所列各款情形，爰依上訴人之聲請，由其一造辯論而為判決。
二、上訴人起訴主張：上訴人於附表一編號５所示發票日期簽發該紙本票交付被上訴
    人，而被上訴人則於同年月二十日以匯款方式電匯新台幣（下同）一百萬元予上
    訴人。嗣應被上訴人要求，上訴人分別於附表一編號１至４所示發票日期，簽發
    該四紙本票交付被上訴人，以便附表一編號５之本票屆期陸續分開還款，詎被上
    訴人於收受附表一編號１至４本票後，竟未將附表一編號５本票返還上訴人。而
    按上訴人自民國九十一年二月二十日起陸續電匯清償合計二十五萬元，尚欠餘款
    為七十五萬元，其餘本票債權一百二十五萬元均屬不存在。則被上訴人持附表一
    所示本票（下稱系爭本票）向鈞院請求本票裁定強制執行，其中關於一百二十五
    萬元之本票債權部分，自屬無理由。爰本於系爭本票債權業已清償及原因關係不
    存在，聲明：請求確認系爭本票債權其中一百二十五萬元部分不存在。經原審調
    查審認上訴人起訴無理由，為其敗訴判決。嗣上訴人提起本件上訴，並於本院主
    張：伊於九十年八月十七日向被上訴人借款一百萬元，借款當場簽發交付附表一
    編號５之本票予被上訴人。嗣被上訴人要求伊將本票到期日改為半年期，伊即簽
    發如附表二所示本票郵寄交付被上訴人收執，惟被上訴人並未返還先前交付之附
    表一編號５本票。其後，伊為方便陸續分開清償借款，遂簽發郵寄附表編號１至
    ４面額合計一百萬元之本票予被上訴人，詎被上訴人仍未返還伊先前交付面額各
    為一百萬元之本票，故系爭本票債權其中一百二十五萬元顯然不存在等情。爰聲
    明：（一）原判決廢棄；（二）請求確認系爭本票債權其中一百二十五萬元部分
    不存在。
三、被上訴人則以：上訴人向被上訴人借款一百萬元，約定年息百分之十二，上訴人
    應於九十一年二月二十日前一次付清本息。上訴人為擔保履行借款清償責任，先
    後簽發如附表一、二之本票交付被上訴人，詎上訴人故意隱瞞簽發如附表二所示
    之本票。上訴人簽發交付如附表一之本票後，因未履行清償責任，經被上訴人請
    求還款或提供擔保，上訴人始主動提供如附表二所示本票，供作擔保履行之承諾
    。上訴人迄今僅支付利息二十五萬元，並未清償任何本金，被上訴人不可能同意
    將一百萬元債權減為七十五萬元。迄今上訴人積欠之款項，包括利息在內，已逾
    一百萬元，並逐月增加中。而按上訴人拒不清償借款及利息，其提起本訴請求確
    認附表一所示本票其中一百二十五萬元債權不存在，即無理由等語置辯。因而於
    原審聲明：求為判決駁回上訴人之訴。嗣上訴人提起本件上訴，被上訴人雖未於
    言詞辯論期日到場，惟據其提出書狀所為聲明及陳述：上訴人於九十年八月十七
    日簽發交付如附表一編號５之本票予被上訴人，供作一百萬借款之擔保；嗣又於
    九十年九月二十八日簽發交付如附表一編號１至４之本票交付被上訴人，供作履
    約擔保；其後，復於九十年十月二十四日再提供附表二所示本票，以為履約之擔
    保。詎上訴人將附表二所示本票與附表一編號１至４所示本票之簽發交付日期，
    故為相反時序之陳述，顯然不可採。綜上所述，上訴人既未清償本金，倘加諸所
    生利息，則系爭供作借款擔保之本票債權即未消滅等語置辯。從而，聲明：求為
    判決駁回上訴人之上訴。
四、上訴人主張於九十年八月十七日向被上訴人借款一百萬元，並先後簽發附表一及
    附表二所示本票交付被上訴人，而被上訴人亦於九十年八月二十日以匯款方式電
    匯一百萬元予上訴人。又上訴人自九十一年二月二十日起陸續電匯合計二十五萬
    元予被上訴人等情，為被上訴人所不爭執，有上訴人提出匯款申請書四張，並據
    本院依職權調閱本院九十一年度票字第一八０四七號（下稱確定本票事件）及第
    二九四七五號（下稱系爭本票事件）被上訴人聲請對於上訴人核發本票裁定強制
    執行卷查明屬實，固堪認上訴人主張此部分事實為實在。
五、茲被上訴人否認上訴人之主張，並以前揭情詞置辯。從而，兩造所爭執者，厥為
    系爭一百萬元借款清償日期為何？有無約定利息？利率為何？附表二所示本票之
    簽發交付日期為何？上訴人簽發交付附表一編號１至４本票及附表二本票，究係
    為換票或擔保借款履行而為？附表一所示其中一百二十五萬元本票債權是否不存
    在？爰分述之：
（一）按本票乃文義證券及無因證券，證券上之權利義務悉依證券上所載文句而決定
      其效力，從而本票上權利，依本票文義而發生，與其基礎原因關係各自獨立，
      本票上權利之行使不以其原因關係存在為前提，故其原因關係縱不存在或無效
      ，執票人仍得依本票文義行使其權利；又票據行為，為不要因行為，執票人不
      負證明關於給付原因之責任，如票據債務人主張執票人取得票據出於惡意或詐
      欺時，則應由該債務人負舉證之責（最高法院四十九年台上字第三三四號及六
      十四年台上字第一五四○號判例要旨參照）。本件如附表一、二所示本票係因
      為上訴人向被上訴人借款而簽發交付乙節，為兩造所不爭執，堪予認定。惟上
      訴人簽發如附表一編號１至４本票及附表二本票之目的，究係為換回附表一編
      號５之本票？或係作為系爭借款履行擔保？則為兩造所爭執，並各以前揭情詞
      互為主張。倘揆諸上揭判例要旨說明，上訴人對於簽發如附表一編號１至４本
      票及附表二本票之目的為何乙節？如發生事實不明之情形，自應由上訴人負舉
      證責任。
（二）系爭一百萬元借款清償日期為何？有無約定利息？利率為何？附表二所示本票
      之簽發交付日期為何：
  １、上訴人主張：系爭一百萬元借款清償日期為九十一年八月二十日，而附表二所
      示本票簽發交付日期早於附表一編號１至４本票簽發交付日期。關於一百萬元
      借款部分，兩造並未約定利息云云。惟為被上訴人所否認，並以：系爭一百萬
      元借款清償日期為九十一年二月二十日，附表二所示本票簽發交日期為九十年
      十月二十四日，顯然早於附表一編號１至４本票簽發交付日期即九十年九月二
      十八日。又系爭一百萬元借款確有約定利息，其利率為年息百分之十二等語置
      辯。
  ２、系爭一百萬元借款清償日期部分：經查，附表一、二所示本票均係因為上訴人
      向被上訴人借用一百萬元而簽發交付乙節，業如上述，堪可認定。而按附表所
      示本票既係因為借款而簽發交付，則揆諸常情，本票記載到期日自可推定為借
      款清償日期。次查，附表一編號５之本票係上訴人第一次簽發交付被上訴人，
      其上記載到期日九十一年八月二十日乙節，有本票影本附卷可稽，則揆諸前揭
      說明，固堪認上訴人向被上訴人借款之始，其清償日期為九十一年八月二十日
      。又查，上訴人於簽發交付附表一編號５之本票後，復分別簽發交付附表一編
      號１至４本票及附表二本票予被上訴人乙節，亦有本票影本附卷可稽，同堪認
      定。而按上訴人後來簽發交付之本票，無論附表一編號１至４本票或附表二之
      本票，其到期日均記載為九十一年二月二十日乙節，亦有上揭本票可稽。顯見
      兩造關於系爭一百萬元借款之清償日期，已於事後合意改為九十一年二月二十
      日無訛。是被上訴人主張系爭一百萬元借款清償日期為九十一年二月二十日乙
      節，堪可採認。
  ３、約定利息及利率部分：經查，上訴人曾於九十年八月十七日致函被上訴人，函
      稱：兩造間有關系爭借款於清償期屆至時，一併計算乙節，有被上訴人提出上
      訴人不爭執真正之書函附於原審可稽，堪可認定。顯見依兩造借貸契約之合意
      ，上訴人確實同意給付借款利息無訛。是被上訴人主張上訴人借用系爭一百萬
      元款項，確實同意給付利息乙節，即堪採認。至上訴人主張被上訴人事後同意
      免除利息之給付云云，既為被上訴人所否認，而上訴人復未舉證以實其說，則
      有關上開抗辯云云，自難採信。次查，有關系爭一百萬元借款之利率為年息百
      分之十二乙節，業據被上訴人陳述綦詳，並有被上訴人提出上訴人不否認真正
      之書函附於原審卷可稽。而依上訴人致被上訴人之書函內容，記載：利息可以
      用月息一分，即年息十二％乙節參酌以觀，堪認兩造間關於系爭一百萬元借款
      約定利息之利率為年息百分之十二無訛。是上訴人否認系爭借款利息利率為年
      息百分之十二，自屬無據。
  ４、附表二所示本票之簽發交付日期部分：經查，附表二所示本票發票日期為九十
      年十月二十四日乙節，為兩造所不爭執，並有本票影本附於原審卷可稽，堪予
      認定。次查，上訴人所簽發交付被上訴人如附表一、二所示本票，除附表一編
      號５本票外，餘均係上訴人發票當日後，以郵寄方式交付被上訴人乙節，業據
      上訴人於本院審理中陳述綦詳（參見本院卷第七十頁至第七十一頁），堪認上
      訴人於九十年十月二十四日簽發附表二所示本票後，以郵寄方式將該本票交付
      被上訴人無訛。再查，附表一編號１至４本票係上訴人於九十年九月二十八日
      簽發交付乙節，亦據上訴人陳述明確。是參酌上開說明，足徵本件上訴人確係
      於九十年九月二十八日簽發交付附表一編號１至４本票後，始另於九十年十月
      二十日簽發交付附表二所示本票無訛。從而，上訴人指稱附表二所示本票早於
      附表一編號１至４本票簽發交付云云，即屬無據。
（三）上訴人簽發交付附表一編號１至４本票及附表二本票，究係為換票或擔保借款
      履行而為：
  １、經查，上訴人於九十年九月二十八日簽發如附表一編號１至４本票交付被上訴
      人後，被上訴人並未將附表一編號５本票交還上訴人乙節，為兩造所不爭執，
      堪予認定。而按本件上訴人主張簽發交付附表一編號１至４本票，係為換回附
      表一編號５之本票，倘若屬實，則於被上訴人未依約將附表一編號５本票交還
      上訴人之前，衡情，上訴人自不可能就同一筆借款，再簽發任何票據交付被上
      訴人，遑論進行所謂第二次換票。次查，上訴人復於九十年十月二十四日簽發
      交付附表二所示本票予被上訴人乙節，亦為兩造所不爭執。顯見上訴人再次簽
      發交付附表二本票之行為，悖離常情甚遠。足徵上訴人指稱伊為換票，而分別
      於上揭日期先後簽發交付附表一編號１至４本票及附表二本票云云，難予採信
      。
  ２、次查，被上訴人以上訴人未給付借款為由，持上訴人簽發附表二所示本票，向
      本院聲請本票裁定強制執行，並經本院以九十一年度票字第一八０四七號裁定
      准許在案，而該本票裁定事件，因上訴人未提起抗告，或另行提出確認本票債
      權不存在而告確定確乙節，為兩造所不爭執，且業據本院依職權調閱該本票事
      件查明屬實，堪予認定。而按，上訴人主張附表二所示本票係屬換票性質，倘
      屬為真！則被上訴人既未依約交還其餘本票，衡之事理，上訴人自應積極向被
      上訴人索回附表二之本票，以避免被上訴人任意將該本票交付第三人，或為付
      款之請求，致侵害上訴人之權益。即或不然！於被上訴人持附表二本票向本院
      聲請本票裁定強制執行時，亦應向法院提起抗告或另提起確認本票債權不存在
      之訴，以避免權益受損，並釐清兩造間本票及借款債權債務關係。乃上訴人既
      未就該本票裁定強制執行事件提起抗告，復未另行提起確認本票債權不存在之
      訴乙節，為上訴人所自認。顯見附表二所示本票並非換票性質，堪予認定。
  ３、此外，參酌上訴人對於被上訴人持附表一所示本票合計二百萬元，向本院聲請
      本票裁定強制執行，僅就其中一百二十五萬元主張本票債權不存在乙節相互以
      觀，顯見上訴人對於其簽發如附表一、二所示本票債權，其中不爭執債權存在
      者，已逾一百萬元，而達一百七十五萬元。綜上所述，堪認上訴人先後交付附
      表一編號１至４本票及附表二本票，確係供作擔保履行系爭一百萬元借款債權
      之用。從而，被上訴人主張附表編號１至４本票及附表二本票，係作為擔保借
      款履行之用乙節，堪予認定。
（四）附表一所示其中一百二十五萬元本票債權是否不存在：
  １、按附表一所示本票與附表二所示本票既均供作上訴人履行系爭一百萬元借款之
      擔保，則於上訴人清償系爭借款之前，被上訴人持有附表一本票，即有法律上
      原因。換言之，本件於上訴人清償系爭借款之前，被上訴人持有附表一本票之
      債權，即為擔保系爭一百萬元借款債權獲得滿足清償，而廣泛存在每一張票據
      上，核先敘明。
  ２、上訴人主張自九十一年二月二十日起陸續還款二十五萬元云云，固據提出被上
      訴人不爭執真正之匯款申請書四紙附於原審卷為證，而按被上訴人雖不否認收
      受上開匯款，惟辯稱：上訴人本應於九十一年二月二十日屆期清償系爭一百萬
      元借款，嗣因其無法清償借款，故於九十一年二月二十一日電匯十萬元供作屆
      期無法清償借款之利息及違約給付。其後，先後於九十一年三月、四月及五月
      間各電匯五萬元充作利息之給付等語。經查，上訴人應於九十一年二月二十日
      清償借款，惟其並未於九十一年二月二十日清償乙節，業如上述，堪予認定。
      次查，上訴人就系爭借款應給付年息百分之十二利息，又上訴人迄至九十一年
      二月二十日均未清償任何利息乙節，亦如上述，同堪認定。是依上述，顯見上
      訴人迄九十一年二月二十日止，應給付被上訴人之利息，合計為六萬元（自九
      十年八月十七日起至九十一年二月二十日止，按年息百分之十二計算）。倘參
      酌上訴人本應於九十一年二月二十日清償系爭借款，惟上訴人屆期並未清償；
      暨上訴人應於上揭日期給付六萬元利息乙節相互以觀，則上訴人於九十一年二
      月二十一日電匯十萬元予被上訴人，充作系爭借款屆期未清償之利息及違約給
      付，即屬合理。從而，被上訴人辯稱：上訴人於九十一年二月二十一日電匯十
      萬元，係供作屆期無法清償借款之利息給付等語，即堪採認。是上訴人主張其
      已清償十萬元借款云云，洵難採信。
  ３、又查，上訴人固先後於九十一年三月、四月及五月間各匯款五萬元予被上訴人
      。惟參酌上訴人屆期未清償系爭一百萬元借款；暨上訴人至少應分別於上開月
      份各給付被上訴人一萬元利息等情相互以觀，足見上訴人於上開月份各別給付
      之五萬元，縱使清償部分系爭借款，其清償額合計亦未逾十二萬元。綜上，堪
      認上訴人迄今至少仍有八十八萬元借款，尚未清償被上訴人。揆諸前揭說明，
      本件被上訴人持有附表一所示本票，自仍有擔保借款債權履行之原因關係。從
      而，上訴人訴請確認確認附表一所示其中一百二十五萬本票債權不存在云云，
      即屬無據。
（五）至被上訴人未來持附表一所示本票聲請強制執行時，其中逾上訴人未清償借款
      額部分，雖無法律上原因，惟此為上訴人得否以附表一所示本票債權擔保之系
      爭借款，業已獲得滿足執行後，向執行法院聲明異議，以阻止被上訴人違法執
      行問題，併予敘明。
六、綜上所述，上訴人執附表一所示本票係屬換票性質，故被上訴人持有該本票係屬
    欠缺原因關係，上訴人得以上開本票原因關係欠缺為由，訴請確認被上訴人持有
    如附表一所示其中一百二十五萬元本票債權關係不存在，為無理由，應予駁回。
    原審因而為上訴人敗訴之判決，核無不合。上訴意旨仍執陳詞，指摘原判決不當
    ，求予廢棄改判，為無理由，應予駁回。
七、本件為判決基礎之法律關係已臻明確，兩造其餘攻擊防禦方法暨所提之證據資料
    ，核與判決結果不生影響，爰不逐一論列，併此敘明。
八、據上論結，本件上訴為無理由，依民事訴訟法第四百三十六條之一第三項、第四
    百四十九條第一項、第四百六十三條、第三百八十五條第一項前段、第七十八條
    ，判決如主文。
中　　華　　民　　國　　九　　十三　　　年　　　九　　　月　　二十四　　　日
                              台灣高雄地方法院民事第二庭
~B審判長法官　李昭彥
~B法　　　官　劉定安
~B法　　　官　楊筑婷
右為正本係照原本作成。
本件不得上訴。
中　　　華　　　民　　　國　　九十三　　年　　　九　　　月　　二十四　　　日
~B法院書記官　鄭翠蘭
~F0
~T32
附表一：
┌──┬──────────┬──────────┬──────────┬─────────┐
│    │                    │                    │                    │                  │
│編號│       發票日       │  票面金額（新台幣）│       到期日       │    票據號碼      │
│    │                    │  　　　　          │                    │                  │
├──┼──────────┼──────────┼──────────┼─────────┤
│ １ │ 九十年九月二十八日 │      二十五萬元    │ 九十一年二月二十日 │  ０７６１１２    │
│    │ 　　　   　　　　　│      　　　　      │                    │                  │
├──┼──────────┼──────────┼──────────┼─────────┤
│ ２ │ 同　　　　　　　右 │      二十五萬元    │ 同　　　　　　右　 │  ０７６１１４    │
│    │                    │      　　　　      │　                  │                  │
├──┼──────────┼──────────┼──────────┼─────────┤
│ ３ │ 同　　　　　　　右 │      二十五萬元    │ 同　　　　　　右　 │  ０７６１１５    │
│    │                    │      　　　　      │　　　　　          │                  │
├──┼──────────┼──────────┼──────────┼─────────┤
│ ４ │ 同　　　　　　　右 │      二十五萬元    │ 同　　　　　　右　 │  ０７６１１６    │
│    │                    │                    │　　　　　          │                  │
├──┼──────────┼──────────┼──────────┼─────────┤
│ ５ │ 九十年八月十七日   │      一百萬元      │ 九十一年八月二十日 │  0000000  │
│    │                    │                    │　                  │                  │
└──┴──────────┴──────────┴──────────┴─────────┘
附表二：
┌──┬──────────┬──────────┬──────────┬─────────┐
│    │                    │                    │                    │                  │
│編號│       發票日       │  票面金額（新台幣）│       到期日       │    票據號碼      │
│    │                    │  　　　　          │                    │                  │
├──┼──────────┼──────────┼──────────┼─────────┤
│ １ │ 九十年十月二十四日 │      一百萬元      │ 九十一年二月二十日 │  ０７６１１７　  │
│    │                    │                    │　                  │                  │
└──┴──────────┴──────────┴──────────┴─────────┘
